【裁判字號】    98,訴,2825
【裁判日期】    990318
【裁判案由】    考試
【裁判全文】
臺北高等行政法院判決
                                      98年度訴字第2825號
                                    99年3月4日辯論終結
原      告  甲○○
訴訟代理人  陳惠菊律師
被      告  考選部
代  表  人  乙○○（部長）住同.
訴訟代理人  丙○○
            丁○○
            戊○○
上列當事人間考試事件，原告不服考試院中華民國98年10月12日
98考臺訴決字第201號訴願決定，提起行政訴訟，本院判決如下
：
    主  文
原告之訴駁回。
訴訟費用由原告負擔。
    事實及理由
一、事實概要：原告於民國（下同）98年4月間，向被告繳驗菲
    律賓巴智瑪（法蒂瑪）醫學院醫學系學位證書、成績單、實
    習證明影本，報考98年第二次專門職業及技術人員高等考試
    醫師考試（下稱98年第二次醫師高考），經被告所屬醫師牙
    醫師考試審議委員會第5 次會議審查結果，以其未繳驗美國
    醫學系畢業生教育委員會辦理之美國醫師執照考試及外國醫
    學系畢業生醫學科學考試之第一階段基礎醫學及第二階段臨
    床醫學考試及格成績單或教育部國外大學醫學系畢業生學歷
    甄試合格證明文件，核與應考資格規定不符，決議予以退件
    ，嗣被告爰以98年7 月10日選專字第0983301245號函（下稱
    原處分）予以退件。原告不服，提起訴願，遭決定駁回，遂
    提起本件行政訴訟。
二、本件原告主張略以：
    (一)按有關中華民國醫師執業考試至94年，向皆有醫師高考及
      檢覈考試，此由原告自79年至94年止不僅參加檢覈考試，
      亦參加醫師高考可知，亦由醫師法91年4 月6 日修正前之
      醫師法第1 條及第2 條規定可證。另由原告於90年1 月1
      日專門職業及技術人員考試法（下稱專技人員考試法）修
      正，醫事人員檢覈考廢止後，醫師法修正前，原告仍得依
      醫師法第2 條之規定應專技人員之高考可證。另有關醫師
      高考及檢覈考試，二者法源不同考試科目，亦不相同。再
      查，檢覈證明係指資格認定之證明，與該前開2 項考試之
      法源有無廢止、有無繼續辦理無涉，亦應併予敘明。
    (二)因此本件兩造所爭議者為原告得否參加專技醫師高考？與
      原告得應醫師檢覈考試之資格無涉（即非被告所稱原告僅
      據有參與應檢覈考試之資格，於該考試之法源廢止後原告
      即不得參加醫師高考）。而本件所爭執者係原具有參與專
      技高考考試資格之人，於法令修正未溯及既往否認原已取
      得之應考資格時，於法令修正前已取得考試資格者，於法
      令修正後是否仍得參與考試之爭議？
    (三)查醫師法第4 條之1 規定係於91年1 月18日生效，而91
      年1 月18日修正之條文，並未規定該條文得溯及既往，因
      此依法律不溯既往原則，該醫師法第4 條之1 規定即不適
      用於91年1 月18日前已取得外國醫學院學歷之人。另有關
      考試院於91年4 月15日所發布之
      專門職業及技術人員高等
      暨普通考試醫事人員考試規則第6 條醫師高考應考資格表
      係據醫師法91年1 月18日修正而發布，母法既未溯及既往
      則子法當然亦同。況91年7 月17日修正之醫師法施行細則
      第12條雖亦有明文之規定，然查有關於教育部所定「國外
      學歷查證認定作業要點」於95年10月4 日廢止，因此被告
      引用該醫師法施行細則之內容，以廢止之行政規則否准原
      告報考醫師考試，顯然並無任何法律依據，亦難謂合法。
    (四)另被告主張原告不符專技人員考試法第16條規定，然查該
      法條中並未規定後續考試資格，且這是考試內容的變更與
      考試資格無關（此亦可由該條之立法理由，為應考人符合
      本條規定申請減免應試科目案件，係由各該專技人員考試
      審議委員會審議，並於各該考試規則規定應繳交申請減免
      應試科目審議費。收繳費額宜有法律依據，爰於本條第2
      項增列收費規定。另專技人員考試法自90年1 月1 日施行
      新制後，復經2 次修正，本條第3 項原規定「本法修正公
      布施行前」於適用上易產生疑義，爰明訂檢覈申請之）。
    (五)原告前提出與本案相同之資料，並核准報考醫師高考，然
      應考資格審核通過並經核准予以筆試在案係資格認可，視
      同國內醫學院畢業生申請考試資格之認定。此由原告自通
      過應考資格迄今，不論醫師高考、檢覈考試均依該資格考
      試，顯見被告亦認，考試資格不因法律之變更而有改變。
      又被告的考試名稱與項目，由以前的醫師國考、高考、專
      技高考、專技高考分階段，到最近專技高考分試，均是考
      試名稱及考試內容的變革，但無法改變應考人資格。故被
      告所主張的專門職業及技術人員考試法第16條規定確實與
      擁有考試資格無關，更何況法律之適用如有新舊法之比較
      ，亦應考慮人民之既得權。
    (六)另查「實體從舊，程序從新」為法律之法理原則，而有關
      考試應考資格為實體認定之問題，依前述法理原則，91年
      修正之醫師法（歷次法律修正）既未規定於修正前已取得
      應考資格者，不得參加修正後之考試，依前述法理原則，
      於修正前已取得應考資格者應得參加修正後之考試，因此
      原告仍應具有應考資格。且查於91年迄今，亦有多位與原
      告相同資歷之考生參與應考並通過考試，現並已執行業務
      中，惟亦未見被告將之撤銷考試及格證書，顯見被告亦認
      其資格合法。
    (七)末查，原告迄今年陸續多次報考醫師高考，被告至98年2
      月間仍參與98年度第一次醫師高考，依據法治國家「信賴
      保護」原則，被告所為否准予報考醫師考試之處分，顯無
      理由等情。並聲明求為判決：1.撤銷訴願決定及原處分。
      2.被告應准原告參加專門職業及技術人員高等考試醫師考
      試。
三、被告則以：
    (一)按專技人員考試法第9 條第1 項、第14條及第5 條第3項
      規定，且司法院大法官釋字第547 號解釋謂：「憲法第86
      條第2 款規定，專門職業及技術人員執業資格，應經考試
      院依法考選銓定之。醫師從事醫療行為，不僅涉及病患個
      人之權益，更影響國民健康之公共利益，自須具備專門之
      醫學知識與技能，醫師既屬專門職業人員，其執業資格即
      應按首開規定取得。‧‧醫師應如何考試，涉及醫學上之
      專門知識，醫師法已就應考資格等重要事項予以規定，其
      屬細節性與技術性事項，自得授權考試機關及業務主管機
      關發布命令為之補充。」。
    (二)次按醫師法第2 條、第4 條之1 及同法施行細則第12條規
      定，考試院於91年4 月15日配合上開醫師法修正發布專門
      職業及技術人員高等暨普通考試醫事人員考試規則附表1
      醫師類科應考資格第1 款規定，公立或立案之私立大學、
      獨立學院或符合教育部採認規定之國外大學、獨立學院醫
      學系、科畢業，並經實習期滿成績及格，領有畢業證書者
      ，得應醫師考試。並增列附註規定：「以外國學歷參加醫
      師、牙醫師考試者，依醫師法第4 條之1 規定，其為美國
      、日本、歐洲、加拿大、南非、澳洲、紐西蘭、新加坡及
      香港等地區或國家以外之外國學歷，應先經教育部學歷甄
      試通過，始得參加考試。」。準此，醫師高考之應考資格
      ，不論依醫師法及考試院所發布前揭應考資格規定，均已
      明白列舉九大地區或國家以外之外國醫學系畢業者，應先
      經美國醫學系畢業生教育委員會辦理之美國醫師執照考試
      及外國醫學系畢業生醫學科學考試之第一階段基礎醫學及
      第二階段臨床醫學考試及格或教育部學歷甄試通過，始得
      參加考試，相關規定並載明於本考試應考須知，被告辦理
      本考試，有關應考資格之審查，即依上開規定辦理，應考
      人自應符合各該規定，始得報考。
    (三)本案原告繳驗菲律賓巴智瑪（法蒂瑪）醫學院醫學系學位
      證書、成績單、實習證明影本，報考本考試。經提報98年
      6 月19日被告所屬醫師牙醫師考試審議委員會第5 次會議
      審議結果，原告未繳驗美國醫學系畢業生教育委員會辦理
      之美國醫師執照考試及外國醫學系畢業生醫學科學考試之
      第一階段基礎醫學及第二階段臨床醫學考試及格成績單或
      教育部國外大學醫學、牙醫學系畢業生學歷甄試合格證明
      文件，核與醫師考試應考資格規定不符，應予退件，被告
      據之於98年7 月10日以選專字第0983301245號函所為退件
      不准報考之處分，於法核無不合。
    (四)至原告檢附86至94年間醫師檢覈筆試之入場證影本，指稱
      業經被告准予應醫師檢覈筆試，即應視同已取得醫師高考
      之應考資格，被告引用醫師法相關規定所為不准其報考之
      處分，違反法律不溯及既往原則及信賴保護原則等云云。
      按法規之變動，除法規有溯及適用之特別規定者外，原則
      上係自法規發布生效日起，向將來發生效力，此乃法治國
      原則，首重人民權利之維護、法秩序之安定及信賴保護原
      則之遵守。且按行政程序法第111 條、第113 條第1 項、
      第117 條、第119 條規定，及司法院大法官釋字第525 號
      解釋謂：「行政法規公布施行後，制定或發布法規之機關
      依法定程序予以修改或廢止時，應兼顧規範對象信賴利益
      之保護。除法規預先定有施行期間或因情事變遷而停止適
      用，不生信賴保護問題外，其因公益之必要廢止法規或修
      改內容致人民客觀上具體表現其因信賴而生之實體法上利
      益受損害，應採取合理之補救措施，或訂定過渡期間之條
      款，俾減輕損害，方符憲法保障人民權利之意旨。至經廢
      止或變更之法規有重大明顯違反上位規範情形，或法規（
      如解釋性、裁量性之行政規則）係因主張權益受害者以不
      正當方法或提供不正確資料而發布者，其信賴即不值得保
      護；又純屬願望、期待而未有表現其已生信賴之事實者，
      則欠缺信賴要件，不在保護範圍。」；次按專技人員考試
      法第23條第4 款規定，考試前發現應考人有自始不具備應
      考資格者，取消其應考資格；再按最高行政法院93年判字
      第1392號判決載稱：「憲法之平等原則要求行政機關對於
      事物本質上相同之事件作相同處理，乃形成行政自我拘束
      ，惟憲法之平等原則係指合法之平等，不包含違法之平等
      。故行政先例需屬合法者，乃行政自我拘束之前提要件，
      憲法之平等原則，並非賦予人民有要求行政機關重複錯誤
      之請求權。」。查專技人員考試法於88年12月29日修正公
      布，並自90年1 月1 日起施行，其修正重點之一即在建立
      專技人員應經正規教育養成之制度，廢除檢覈筆試法源，
      並在兼顧醫學人才培養之考量下，於該法第16條第3 項明
      定過渡條款，是有關醫師及其他類科之檢覈筆試，獲准筆
      試或面試者，僅得自90年至94年繼續參加，其參加檢覈筆
      試之資格，自當隨檢覈筆試辦理至94年止，在此過渡之5
      年期間即為保障應考人權益（90年至94年為過渡期間），
      今早已超過法定之過渡期間，原告不思依法取得正式應試
      資格，卻於過渡期滿後4 年多，距91年修法更高達8 年，
      仍要求參加高等考試醫師考試，其應考資格確與法未合。
      況且醫師專業攸關國人生命身體健康，以未符國內醫學教
      育條件而遽然准予考試，實有違專門職業及技術人員考試
      法第16條與醫師法第4 條之1 之規定。次查原告係於78
      年間，依醫事人員檢覈辦法規定（該辦法業於95年10月23
      日廢止），經被告所屬醫事人員檢覈委員會審議准予應醫
      師檢覈筆試，原告參加醫師檢覈筆試之資格，應屆至94
      年底而失效。惟自92年起，被告為簡化報名表件，以方便
      應考人報名，改採應考人得檢附前次考試入場證，作為審
      查之依據。原告乃在檢覈筆試停辦後，仍持以往檢覈筆試
      入場證報名醫師高考，因審查人員疏未詳察而准予報考，
      原告再以被告核准誤發醫師高考之入場證，陸續報名醫師
      高考。嗣經被告所屬醫師牙醫師考試審議委員會於98年2
      月4 日第4 次會議召開時決定，為審慎起見，對於應考人
      報名案件，不應僅採認前次考試入場證就准予報考，仍應
      請應考人提供完整資格證件，俾供審查。被告並於本考試
      應考須知第5 頁載明：「相同等級、類科之前次考試入場
      證正本或成績及結果通知書正本，不可作為應考資格證明
      文件。本部為落實實際審查需要，應考人每次報名均須繳
      驗應考資格證明文件。」，本案經被告查明其未具應考資
      格，自當予以退件，並依法作成否准原告應考之行政處分
      ，原告自不能以「過去未合法律規範之行政先例」進而要
      求被告重複先前錯誤之決定。
    (五)據此，原告既係菲律賓巴智瑪（法蒂瑪）醫學院醫學系畢
      業之學歷，依醫師法第4條之1規定，應先經教育部學歷甄
      試通過，始得參加醫師高考。而其並未通過該項學歷甄試
      ，又未具有醫師法修正生效前或後，通過美國醫學系畢業
      生教育委員會辦理之美國醫師執照考試及外國醫學系畢業
      生醫學科學考試之第一階段基礎醫學及第二階段臨床醫學
      考試者，得免經該法第4條之1規定之教育部學歷甄試，是
      以，被告以原告未繳附上開資料或教育部學歷甄試合格證
      明，爰予依法所為之退件處分，並無違誤。原告主張其前
      已獲准應醫師檢覈筆試，應即視同已取得醫師高考之應考
      資格云云，純屬誤解等語，資為抗辯。並聲明求為判決駁
      回原告之訴。
四、兩造之爭點：醫師法第4條之1於91年1月18日修正生效前，
    已依同法第2條規定得應專技人員醫師高考之人，於91年1月
    18日以後，因與修正後醫師法第4條之1之應考資格未合，則
    其得否仍以原資格參加醫師高考？即被告以原告報考之98
    年第二次醫師高考與應考資格之規定不符而為退件，是否有
    據？經查：
    (一)按司法院釋字第547 號解釋謂：「憲法第86條第2 款規定
      ，專門職業及技術人員執業資格，應經考試院依法考選銓
      定之。醫師從事醫療行為，不僅涉及病患個人之權益，更
      影響國民健康之公共利益，自須具備專門之醫學知識與技
      能，醫師既屬專門職業人員，其執業資格即應按首開規定
      取得。‧‧第醫師應如何考試，涉及醫學上之專門知識，
      醫師法已就應考資格等重要事項予以規定，其屬細節性與
      技術性事項，自得授權考試機關及業務主管機關發布命令
      為之補充。」；又同院釋字第525 號解釋：「行政法規公
      布施行後，制定或發布法規之機關依法定程序予以修改或
      廢止時，應兼顧規範對象信賴利益之保護。除法規預先定
      有施行期間或因情事變遷而停止適用，不生信賴保護問題
      外，其因公益之必要廢止法規或修改內容致人民客觀上具
      體表現其因信賴而生之實體法上利益受損害，應採取合理
      之補救措施，或訂定過渡期間之條款，俾減輕損害，方符
      憲法保障人民權利之意旨。．．」
    (二)次按本件行為時醫師法第2 條規定：「（第1 項）具有下
      列資格之一者，得應醫師考試：一、公立或立案之私立大
      學、獨立學院或符合教育部採認規定之國外大學、獨立學
      院醫學系、科畢業，並經實習期滿成績及格，領有畢業證
      書者。二、84學年度以前入學之私立獨立學院7 年制中醫
      學系畢業，經修習醫學必要課程及實習期滿成績及格，得
      有證明文件，且經中醫師考試及格，領有中醫師證書者。
      三、中醫學系選醫學系雙主修畢業，並經實習期滿成績及
      格，領有畢業證書，且經中醫師考試及格，領有中醫師證
      書者。‧‧」、同法91年1 月18日修正第4 條之1 規定：
      「依第2 條至第4 條規定，以外國學歷參加考試者，其為
      美國、日本、歐洲、加拿大、南非、澳洲、紐西蘭、新加
      坡及香港等地區或國家以外之外國學歷，應先經教育部學
      歷甄試通過，始得參加考試。」；行為時醫師法施行細則
      第12條規定：「（第1 項）本法中華民國91年1 月18日修
      正生效前，已自本法第4 條之1 所定之地區或國家以外之
      外國醫學系、牙醫學系畢業或已入學學生於本法修正生效
      後畢業，並依本法修正生效前教育部所定『國外學歷查證
      認定作業要點』第10點規定，於本法修正生效前或後，通
      過美國醫學系畢業生教育委員會（Educational
      Commission for Foreign Medical Graduates）辦理之美
      國醫師執照考試（United States Medical Licensing
      Examination ）（USMLE ）及外國醫學系畢業生醫學科學
      考試（Foreign Medical Graduate Examination in the
      Medical Sciences）（FMGEMS）之第一階段基礎醫學及第
      二階段臨床醫學考試，或通過美國牙醫學會（The
      American Dental Association ）之國家牙醫師考試聯合
      委員會（Joint Commission on National Dental
      Examination ）辦理之第一階段及第二階段考試者，得免
      經本法第4 條之1 規定之教育部學歷甄試。（第2 項）前
      項所稱外國醫學系、牙醫學系，以依本法第2 條、第4 條
      規定符合教育部採認規定者為限。」考試院於91年4 月15
      日配合上開醫師法修正發布專門職業及技術人員高等暨普
      通考試醫事人員考試規則第6 條醫師高考應考資格表規定
      中增列附註規定：「以外國學歷參加醫師、牙醫師考試者
      ，依醫師法第4 條之1 規定，其為美國、日本、歐洲、加
      拿大、南非、澳洲、紐西蘭、新加坡及香港等地區或國家
      以外之外國學歷，應先經教育部學歷甄試通過，始得參加
      考試。」
    (三)本件如事實概要欄所列事實，為兩造所不爭執，並有原告
      學位證書、受訓證書、註冊部證明影本各1 份、86年迄98
      年之原告准考證影本18份及成績單影本5 份、被告函影本
      及歷年醫師高考須知等件影本附卷可稽，自堪信為真實。
      經核被告以原告係持醫師法第4 條之1 規定之地區或國家
      以外之外國學歷報考醫師高考，其無同法施行細則第12條
      規定得免經該法第4條之1規定之教育部學歷甄試之情事，
      且未先經教育部學歷甄試通過，被告否准其參加系爭考試
      ，經核原處分並無違誤。
    (四)原告雖主張略以：醫師法第4 條之1 規定係於91年1 月
      18日生效，而此修正之條文，並未規定得溯及既往，因此
      依法律不溯及既往原則，該規定即不適用於91年1 月18日
      前已取得外國醫學院學歷之原告云云。惟查，所謂法律不
      溯及既往原則係指對於在過去發生以及完結之事實，事後
      修訂之法律，不能溯及於該已終結之事件適用，而變更其
      法律效果而言。就本件而言，係指91年1 月18日修訂生效
      之醫師法第4 條之1 規定，不能溯及適用於該日前報名參
      加醫師高考之事件而言；惟本件原告所參加者，係98年第
      二次醫師高考，其可否准予報考，依中央法規標準法第18
      條規定，應適用行為時之法規，即報考時之法規，本件報
      考98年第二次醫師高考時之行為時法規即為91年1 月18日
      修訂生效之醫師法第2 條、第4 條之1 、同法施行細則第
      12條暨被告所發布之專技人員高考暨普考醫事人員考試規
      則第6 條所訂醫師高考應考資格表等規定，被告按行為時
      法令規定，審核結果否准原告之報考醫師高考，其適用法
      律即無錯誤，並不發生法令溯及既往適用之問題，原告就
      此所為之主張尚無可採。
    (五)至於原告所稱醫師法第4 條之1 規定，可否限制於91年1
      月18日前已取得外國醫學院學歷之人參加醫師高考一節，
      按「任何法規皆非永久不能改變，立法者為因應時代變遷
      與當前社會環境之需求，而為法律之．．修正．．，難免
      影響人民既存之有利法律地位。對於人民既存之有利法律
      地位，立法者審酌法律制定、修正或廢止之目的，原則上
      固有決定是否予以維持以及如何維持之形成空間。惟如根
      據信賴保護原則有特別保護之必要者，立法者即有義務另
      定特別規定，以限制新法於生效後之適用範圍，例如明定
      過渡條款，於新法生效施行後，適度排除或延緩新法對之
      適用（本院釋字第577 號解釋理由書參照），或採取其他
      合理之補救措施，如以法律明定新、舊法律應分段適用於
      同一構成要件事實等（85年12月27日修正公布之勞動基準
      法增訂第84條之2 規定參照），惟其內容仍應符合比例原
      則與平等原則。」有司法院釋字第620 號解釋理由書可資
      參照；亦即關於原告主張一節乃係關於醫師法修正時，應
      如何保護人民既存之有利法律地位之問題。茲查，依照91
      年1 月18日修正生效前醫師法第2 條規定「公立或立案之
      私立專科以上學校或經教育部承認之國外專科以上學校修
      習醫學，並經實習成績優良，得有畢業證書者」，即得參
      加醫師高考，且該考試得以檢覈行之。91年1 月18日修正
      生效後同條則規定「醫學系學生以公立或立案之私立大學
      、獨立學院或符合教育部採認規定之國外大學、獨立學院
      醫學系，並經實習期滿成績及格，領有畢業證書者，得應
      醫師考試。」，同時增訂第4 條之1 規定，即如以上開9
      大地區或國家以外之外國學歷報考，原則上應先經教育部
      學歷甄試通過，始得參加考試，而原告係持上開9 大地區
      或國家以外之菲律賓巴智瑪（法蒂瑪）醫學院醫學系學位
      證書、實習證明影本報考98年第二次醫師高考，依醫師法
      第4 條之1 規定，應先經教育部學歷甄試通過，始得參加
      醫師高考；又原告並未依同法施行細則第12條取得免經教
      育部學歷甄試之資格，致仍須先經教育部學歷甄試通過，
      始得參加醫師高考。又查在醫師法修正增訂第4 條之1前
      ，取得醫師資格有高考及檢覈筆試二途，而專門職業及技
      術人員考試法於88年12月29日修正公布，並自90年1 月1
      日起施行，其修正重點之一即在建立專技人員應經正規教
      育養成之制度，而廢除檢覈筆試法源，惟於該法第16 條
      第3 項明定本法修正公布施行前，已申請檢覈經核定准予
      筆試或面試者，得就原核定科目於5 年內參加筆試或面試
      之過渡條款。在修訂時，醫師法對原以外國學歷參加高考
      者，係鑒於其部分國家水平較我國為低，為對醫師素質與
      國人健康保障，遂以除教育部對國外9 大地區或國家之醫
      學系予以承認，除此9 大地區或國家外，應先經教育部學
      歷甄試通過的嚴格規定，始得報考醫師考試，此有立法院
      公報資料可參，核此係屬立法裁量事項，立法院有其形成
      空間，非行政法院所得置喙。又主管機關對於應先經教育
      部學歷甄試通過的嚴格規定，業已於同法施行細則第12
      條規定於醫師法91年1 月18日修正生效前，已自該法第4
      條之1 所定之地區或國家以外之外國醫學系畢業者，於本
      法修正生效前或後，通過美國醫學系畢業生教育委員會辦
      理之美國醫師執照考試及外國醫學系畢業生醫學科學考試
      之第一階段基礎醫學及第二階段臨床醫學考試者，得免經
      教育部學歷甄試資格之有利規定，查此規定係新法生效施
      行後，對於原則上須經教育部學歷甄試資格之適度排除規
      定，與上述之5 年內得繼續參加醫師檢覈筆試或面試之規
      定，均係使在91年1 月18日前已取得外國醫學院學歷原得
      參加醫師高考地位之人，不致馬上完全失去取得醫師之資
      格，而給予之適度合理之緩衝方式及過渡期間，均為行政
      法規修改時，對規範對象所給予之信賴利益保護，亦不生
      原告所稱之違背信賴保護問題。
    (六)又原告所稱其以上開外國學歷經通過核准報考醫師高考後
      ，陸續多次報考醫師高考（期間經歷考試制度及內容之變
      更），應考資格審核通過並經核准予以筆試在案係資格認
      可，視同國內醫學院畢業生申請考試資格之認定，不論高
      考或檢覈考試，均依該資格考試，顯見被告於認考試資格
      不因考試制度之變更而有改變，是以考試名稱項目內容之
      變革，無法改變應考人之資格，故被告所主張之專技人員
      考試法第16條規定，確與考試資格無關，更何況，法律之
      適用如有新舊法之比較，應考慮人民之既得權一節，經查
      ，原告參加檢覈筆試之資格，僅至94年12月31日止為止，
      相關之醫事人員檢覈辦法規定業於95年10月23日廢止，已
      無醫師檢覈筆試之考試；而在91年1 月18 日 醫師法第4
      條之1 增訂前，原告得依照修正前醫師法第2 條規定參加
      醫師高考，固為被告所不爭執，但在該日後，因醫師法第
      2 條之修正及第4 條之1 之增訂規定，原告不得以該檢覈
      筆試之資格參加醫師高考，復為原告所不爭執；雖原告提
      出91年（考試日期91年7 月27日至91年7 月30日）、94年
      第1 次、96年第1 、2 、次及98年第1 次獲准參加醫師高
      考之入場證或成績結果通知書為證，主張在修法後，被告
      繼續准其參加醫師高考，應認其已取得參加醫師高考之資
      格云云。惟查其獲准參加醫師高考，係因被告自92年起，
      為簡化報名表件，以方便應考人報名，改採應考人得檢附
      前次考試入場證，作為審查之依據；原告乃在檢覈筆試停
      辦後，仍持以往檢覈筆試入場證報名醫師高考，因被告審
      查人員疏未詳察而准予報考，原告再以被告核准誤發醫師
      高考之入場證，陸續報名醫師高考。嗣經被告所屬醫師牙
      醫師考試審議委員會於98年2 月4 日第4次 會議召開時決
      定，為審慎起見，對於應考人報名案件，不應僅採認前次
      考試入場證就准予報考，仍應請應考人提供完整資格證件
      ，俾供審查；被告並於本件考試應考須知第5 頁載明：「
      相同等級、類科之前次考試入場證正本或成績及結果通知
      書正本，不可作為應考資格證明文件。本部為落實實際審
      查需要，應考人每次報名均須繳驗應考資格證明文件。」
      等情，業據被告詳予述明，並提出98年第2 次醫師高考應
      考須知影本附卷可稽，足認原告於醫師法修正後，仍得陸
      續參加醫師高考，確係因被告之疏忽所致自難認為合法；
      而被告所辦理之醫師高考，得因醫師法之修正，就考試資
      格或項目等為變更，已如上述；再揆諸首開中央法規標準
      法第18條規定，關於准否參加考試，亦應依報考時之規定
      觀之，原告主張其已取得前次考試資格即當然得參加之後
      相同考試之資格云云自無可採；被告主張「原告不能以過
      去未合法律規範之行政先例，進而要求被告重複先前錯誤
      之決定」，即無不合。又所謂適用新舊法之比較，依中央
      法規標準法第18條規定，係指申請事件在處理程序終結前
      ，據以准許之法規有變更之情形而言，查本件原告報告參
      加98年第二次醫師高考至被告為否准處分期間，並無據以
      准許之法規有變更之情形，要與新舊法比較或實體從舊程
      序從新之原則無涉，原告就此所為之主張，亦無可採；至
      於他人是否有原告所稱應撤銷考試及格證書問題，尚非本
      件審酌範疇。
    (七)原告另稱有關醫師法施行細則第12條規定所指之教育部所
      定「國外學歷查證認定作業要點」已經於95年10月4 日廢
      止，被告以廢止之行政規則否准原告報考醫師考試，並無
      任何法律依據一節，經查，教育部所定「國外學歷查證認
      定作業要點」雖已於95年10月4 日廢止，惟已同時另訂「
      大學國外學歷採認辦法」，原要點第10點「申請人所提供
      之各項證件，有偽造、變造不實情事，涉及刑事責任者，
      移送檢察機關依法辦理。」之規定，於新訂辦法第12條作
      相同之「申請人所提供之各項證件，有偽造、變造不實情
      事，經調查屬實者，應予撤銷其學歷之採認，涉及刑事責
      任者，移送檢察機關依法辦理。」規定；再者被告係依醫
      師法第4 條之1 規定否准原告報考，並非僅依原國外學歷
      查證認定作業要點為否准之依據，原告就此所為之主張亦
      有誤會。
    (八)另查原告已陳明略以：本件其所爭執者，為原告得否參加
      醫師高考，與原告得應檢覈考試之資格無涉，即與被告所
      稱原告僅具有參與應醫事人員檢覈考試之資格，於該考試
      之法源廢止後，即不得參加醫師高考等語無涉，是以兩造
      其餘有關醫師檢覈考試資格部分之主張陳述，爰無加以論
      斷必要，併此敘明。
五、兩造其餘之主張陳述，核與上開結論不生影響，亦不予一一
    論述，附此敘明。
六、綜上所述，本件原處分並無違法，訴願決定予以維持，核無
    不合。原告訴請撤銷，為無理由，應予駁回。
七、據上論結，本件原告之訴為無理由，依行政訴訟法第98條第
    1項前段，判決如主文。
中    華    民    國    99    年     3    月   18     日
                    臺北高等行政法院第五庭
                              審判長法  官  黃清光
                                    法  官  周玫芳
                                    法  官  程怡怡
上為正本係照原本作成。
如不服本判決，應於送達後20日內，向本院提出上訴狀並表明上
訴理由，如於本判決宣示後送達前提起上訴者，應於判決送達後
20日內補提上訴理由書（須按他造人數附繕本）。
中    華    民    國    99    年     3    月   18     日
                                    書記官  方偉皓


司法院資訊處製作；財團法人民間司法改革基金會備份。
